【裁判字號】    91,訴,2133
【裁判日期】    920521
【裁判案由】    營利事業所得稅
【裁判全文】
臺北高等行政法院判決                            九十一年度訴字第二一三三號
                              .
    原      告  宜佳資訊股份有限公司
    代  表  人  甲○○
    被      告  財政部台灣省北區國稅局
    代  表  人  林吉昌（局長）
    訴訟代理人  乙○○
右當事人間因營利事業所得稅事件，原告不服財政部中華民國九十一年四月四日台財
訴字第○九○○○一七五○八號訴願決定，提起行政訴訟，本院判決如左：
    主  文
原告之訴駁回。
訴訟費用由原告負擔。
    事  實
一、事實概要：原告民國八十七年度營利事業所得稅結算申報，原列報全年所得額新
    台幣（下同）一五一、八五二元，被告初查以其商品進銷存帳載無法勾稽查核，
    遂依同業利潤標準核定營業成本為三九、五八三、一七三元，營業毛利為一四、
    五九三、五○五元，減除依查帳核定之營業費用一一、五五二、六八三元，核定
    營業淨利為三、○四○、八二二元，加計非營業收入二一五、二八一元，減除非
    營業損失零元，核定全年所得額為三、二五六、一○三元，應補稅額七七六、○
    六二元；又原告當年度營利事業所得稅結算申報漏報營業及非營業收入計八一九
    、四四八元，漏繳所得稅額二○四、八六二元，違反所得稅法第七十一條第一項
    規定，依所得稅法第一百十條規定處所漏稅額一倍之罰鍰二○四、八六二元。原
    告不服，就營業成本、營業收入及罰鍰部分申請復查，未獲變更，提起訴願亦遭
    決定駁回，遂提起行政訴訟。
二、兩造聲明：
  (一)原告聲明：原處分及訴願決定均撤銷。
  (二)被告聲明：駁回原告之訴。
三、兩造之爭點：原告八十七年度營利事業所得稅結算申報，有無商品進銷存帳載無
    法勾稽之情形？
  (一)原告主張之理由：
    I本稅部分：
      1.經核對原告八十七年七月二十七日進貨發票QH00000000與八十七年八月十一
        日進貨發票QH00000000，其進貨項目皆為臺灣微軟之產品。因原告於八十七
        年承包神通電腦股份有限公司「臺北市八十七年國民中學電腦教室及行政電
        腦化設備購置」乙案，其中臺灣微軟之產品繁多，且共計七十二個學校單位
        之設備案，其銷項數量與進貨發票之數量皆符合，因本件為分批進貨與交貨
        ，故開立兩張銷項發票，惟原告當時之會計人員於開立銷項發票時因皆為同
        一案件之整批銷貨產品（臺灣微軟MICROSOFT之產品），故於八十七年八月
        十七日開立QD00000000及QD00000000之發票開立（MICROSOFT軟體）一批，
        並附上報價明細單銷帳用。
      2.原告於八十七年承包「臺北市八十七年度私立國民中學校務行政電腦化設備
        聯合採購」乙案，為臺北市十三所私立學校委託臺北市立誠正國中承辦統一
        聯合採購案，並由臺北市政府教育局補助，付款方式為教育局與各校各分攤
        一定比例。其中資料庫伺服器十三台，係向大同股份有限公司進貨（進貨發
        票ND00000000），並於八十七年五月十二日開立銷項發票PH00000000，因開
        立銷項發票時應與學校標案合約項目名稱相符，故於發票所附之明細中第一
        項為資料庫伺服器十三台。
      3.原告於八十七年承包「臺北市八十七年度臺北市立國民小學軟體聯合採購」
        ，共計一四五所小學，其各項產品購置數量為一四五套，因八十七年三月十
        六日向松崗電腦圖書資料股份有限公司購進「SERVER PROTECT」軟體一四五
        套，帳載進貨數量為一四五套，但進貨發票ND00000000數量為一四五加四套
        ，係因原告要求松崗電腦圖書資料股份有限公司另行提供四套為原告維護及
        供原告客服人員作售後服務維護用，此列入原告維護費用，故其進貨帳載一
        四五套，因本件實際出貨為一四五套，故會計人員於進貨帳載時以一四五套
        為紀錄。
      4.原告於八十七年承包「臺北市八十七年度私立國民中學校務行政電腦化設備
        聯合採購」乙案，其採購工作站數量為二十六台，並於八十七年三月二十一
        日向揚騰股份有限公司進貨電腦二十六台，進貨發票為ND00000000，但帳載
        進貨為工作站十三台，個人電腦十三台，係因其中十三台為「校務行政運用
        軟體」網路連線工作專用，需另行設定工作環境，故以工作站稱之；另十三
        台為庫存用，會計人員於帳載時才將其先以個別名義記載。
      5.帳載商品「電腦軟體」進貨單價不一，係因同一商品有所謂一般版本、企業
        版本、教育版本、授權版本或專案特別優惠版本等，其雖為相同產品但價格
        有所差異。
      6.帳載「趨勢防毒軟體」所列單價高、低差異，係因各商品原廠依市場機制所
        訂，價格差異頗大，故單價雖不同，但非不同之商品。
    II罰鍰部分：
      原告依會計師之建議，主動將八十七年度未開發票之工程收入八一九、四四八
      元補報，並非被告查核之逃漏稅，應依稅捐稽徵法第四十八條之一第一項規定
      免罰。
  (二)被告主張之理由：
    I本稅部分：
      1.原告依規定申請復查，惟未檢附相關帳證供查核，經被告寄送調帳通知書至
        原告營業地址（中和市○○路一○七之四號五樓），郵局以招領逾期退回，
        復以原告八十八年十一月申請更正申報書及八十九年六月十四日復查申請書
        地址（中和市○○路三五一號五樓）寄送，均遭遷移退回，再以負責人地址
        寄送，郵局亦以招領逾期退回，因原告復查時未填載正確地址，經被告多次
        通知其提示帳證供核未果，致復查事項無從審酌。
      2.訴願時，經重新依原告提示之帳證查核發現：
        七月二十七日及八月十一日之進貨發票所載品名數種、並分別列示數量，
          而帳載僅記載品名GB001-MIC軟體乙種，數量一個，顯見帳載與發票不符
          ；又該項商品八月十七日帳載各銷售數量乙個，然單價分別為一、三二三
          、八○七元及三、八○一、五一四元，兩者差異頗大，再查銷貨發票列示
          品名為Microsoft產品一批，顯示不同產品及數量歸為一項。
        帳載商品GC009電腦週邊設備三月二十五日進貨，經查原告五月十二日之
          銷貨發票並無出售該項商品。
        帳載商品GB001-教（軟體SERVER教育版）三月十六日購進一四五個，經查
          進貨發票數量實為一四九個，與帳載不符。
        三月十二日進貨PC，數量二六台，帳載分別記為工作站十三台，個人電腦
          十三台，顯見相同商品，記為不同商品。
        帳載商品GB001電腦軟體進貨單價最高為六月二十七日八五、七○○元，
          最低為四月三日二○○元，銷貨單價最高為三六、○六三元，最低為七○
          九元，顯係不同種類商品，卻歸為同一類。
        帳載商品GB001-防（趨勢防毒軟體）所列單價高、低差異頗大，顯係不同
          種類商品，卻歸為同一類。
        綜上查核後，程式設計安裝工程部分，其中「北市大橋東門華興國小校務行
        政電腦化應用軟體及設備」等七項列報成本五、四九一、八四七元，尚可查
        核准依申報數認定，其餘「北市八十七年度國小校務行政電腦化設備」等五
        項程式設計安裝工程因無法勾稽查核，依同業利潤標準毛利率六六％（程式
        設計7501-11）核定為二、七二○、五六八元【8,001,672×（1-66%）
        =2,720,568】。另銷售商品部分亦無法勾稽查核，依同業利潤標準毛利率一
        八％（電腦及其週邊設備批發5254-12）核定為三一、三七○、七五八元【
        39,120,230×（1-18%）=32,078,588較申報數為高，從低依申報數認定】，
        合計調整核定營業成本為三九、五八三、一七三元。
      3.查原告並未就被告於訴願階段查核發現原告帳載品名及數量與進貨發票不符
        之處、帳載品名規格及數量與銷貨發票不符之處、不同品名規格商品帳載籠
        統歸為一類，補正其進貨帳、銷貨帳、商品明細帳相關帳載紀錄。另查原告
        提示之報價單、銷貨發票、報價單明細影本，其銷貨品名規格、數量繁多，
        然其商品明細帳卻籠統記載GB001-MIC MICROSOFT軟體二批，由原告提示之
        標單、銷貨發票、發票明細影本，其銷貨品名規格，數量繁多，然其商品明
        細帳卻籠統記載GC009電腦周邊設備一批。舉例如下：
        關於原告八十七年承包神通電腦股份有限公司「臺北市八十七年國民中學
          電腦教室及行政電腦化設備購置」乙案，其八十七年七月二十七日進貨發
          票QH00000000與八十七年八月十一日進貨發票QH00000000、QH00000000、
          QH00000000其進貨數量合計八、四○二單位，八十七年八月十七日銷貨發
          票QD00000000、QD00000000 其銷貨數量合計六、○八二單位，其結存數
          量應為二三二○單位，惟商品明細帳載進貨、銷貨均為二批、結存數量為
          零，且原告提示之報價單金額五、五三九、三三二元與銷貨發票金額五、
          一二五、三二一元不符，又報價單與進貨發票之品名規格不盡相符。
        關於原告八十七年承包「臺北市八十七年度私立國民中學校務行政電腦化
          設備聯合採購」乙案，其八十七年三月二十五日進貨發票ND00000000進貨
          種類計十二種，八十七年五月十二日銷貨發票PH00000000銷貨種類計二種
          ，結存種類應有十種，惟商品明細帳載進貨、銷貨均為一批、結存數量為
          零。
        原告於八十七年承包「臺北市八十七年度臺北市立國民小學軟體聯合採購
          」乙案，查其八十七年三月十六日進貨發票ND00000000數量為一四九套、
          單價八、五五二‧二五，帳載進貨數量僅一四五套、單價八、七八八‧一
          八元，原告主張另行提供四套係為公司維護費用，然原告商品明細帳之進
          貨數量一四五套之進貨成本卻按一四九套之金額列帳，未見另四套之金額
          轉出維護費用，其所述與帳載不符。
        原告帳載商品「電腦軟體」進貨單價不一，其雖主張因同一商品有所謂一
          般版本、企業版本、教育版本、授權版本或專案特別優惠版本等，其為相
          同產品但價格皆有所差異云云。惟實務上各該種版本原告出售及庫存均有
          依其種類區分，是各該不同版本之相同軟體，自應予帳載區分明確。
    II罰鍰部分：
      原告八十七年度營利事業所得稅結算申報，漏報營業及非營業收入計八一九、
      四四八元，漏繳所得稅額二○四、八六二元，違反所得稅法第七十一條第一項
      規定，被告依所得稅法第一百十條第一項規定處以所漏稅額一倍罰鍰二○四、
      八六二元，並無不合。原告主張其提供勞務之收入於八十七年度已認列收入，
      並於八十八年度收款時開立發票。惟查被告寄發調帳通知書通知原告提示當年
      度帳簿憑證後，原告於八十八年十一月十一日始提出更正八十七年營利事業所
      得稅結算申報書，據此，原告並無稅捐稽徵法第四十八條之一第一項免罰規定
      之適用。
    理  由
一、按「稽徵機關進行調查或復查時，納稅義務人應提示有關各種證明所得額之帳簿
    、文據；其未提示者，稽徵機關得依查得之資料或同業利潤標準，核定其所得額
    。」「本法第八十三條所稱之帳簿文據，其關係所得額之一部或關係課稅年度中
    某一期間之所得額，而納稅義務人未能提示者，稽徵機關得就該部份依查得之資
    料或同業利潤標準核定其所得額。」為所得稅法第八十三條第一項、同法施行細
    則第八十一條所明定。而所謂未提示，兼指帳簿文據全部未提示，或雖提示而有
    不完全、不健全或不相符之情形，亦有行政法院（現改制為最高行政法院）六十
    一年度判字第一九八號判例可資參照。次按「納稅義務人已依本法規定辦理結算
    申報，但對依本法規定應申報課稅之所得額有漏報或短報情事者，處以所漏稅額
    兩倍以下之罰鍰。」「納稅義務人自動向稅捐稽徵機關補報並補繳所漏稅款者，
    凡屬未經檢舉、未經稽徵機關或財政部指定之調查人員進行調查之案件，左列之
    處罰一律免除；其涉及刑事責任者，並得免除其刑：一、本法第四十一條至第四
    十五條之處罰。二、各稅法所定關於逃漏稅之處罰。」所得稅法第一百十條第一
    項及稅捐稽徵法第四十八條之一第一項亦有明文。
二、原告八十七年度營利事業所得稅結算申報，原列報全年所得額一五一、八五二元
    ，被告以其商品進銷存帳載無法勾稽查核，依同業利潤標準核定營業成本為三九
    、五八三、一七三元，營業毛利為一四、五九三、五○五元，減除依查帳核定之
    營業費用一一、五五二、六八三元，核定營業淨利為三、○四○、八二二元，加
    計非營業收入二一五、二八一元，減除非營業損失零元，核定全年所得額為三、
    二五六、一○三元，應補稅額七七六、○六二元；又原告漏報營業及非營業收入
    計八一九、四四八元，漏繳所得稅額二○四、八六二元，另處所漏稅額一倍之罰
    鍰二○四、八六二元。原告不服，循序提起行政訴訟，主張被告所指帳載不能勾
    稽情形須經原告解釋，請求重新查帳；又其依會計師之建議，主動將八十七年度
    未開發票之工程收入八一九、四四八元補報，應依稅捐稽徵法第四十八條之一第
    一項規定免罰云云。
三、經查原告復查時並未檢附相關帳證供核，經被告多次通知其提示帳證供核未果，
    致復查決定未予審酌。訴願時經被告重新依原告提示之帳證查核結果，其有多處
    發票所載品名、數量及規格與帳載不符，帳載相同商品記為不同商品及不同種類
    商品歸為同一類之情形，有原處分卷附商品明細帳、統一發票等件影本可稽，是
    被告所稱其商品進銷存無法勾稽查核，並非無據。原告請求重新查帳，但未就被
    告前查核發現其帳載品名數量與進貨發票不符、帳載品名規格及數量與銷貨發票
    不符、帳載不同品名規格商品籠統歸為一類等，補正其進貨帳、銷貨帳及商品明
    細帳等相關帳載紀錄。而原告所稱其承包神通電腦股份有限公司「臺北市八十七
    年國民中學電腦教室及行政電腦化設備購置」案，因係同一案件之整批銷貨產品
    （臺灣微軟MICROSOFT之產品），故八十七年八月十七日開立兩張銷項發票等各
    項解釋，適足以顯示其帳載零亂與憑證不符，商品進銷存無法勾稽查核，此自原
    告提示之標單、報價單、銷貨發票、報價單明細及發票明細等件影本所載，其銷
    貨品名規格、數量繁多，然商品明細帳僅籠統記載GB001-MIC MICROSOFT軟體二
    批、GC009電腦周邊設備一批等情，尤可見一斑。原告既未補正相關帳證，無從
    認有可勾稽查核之情形，自無重新查帳之必要。又被告於八十八年九月二十八日
    以調帳通知書通知原告提示當年度帳簿憑證後，原告始於同年十一月十一日更正
    八十七年度營利事業所得稅申報書，自行認列營業及非營業收入計八一九、四四
    八元，已在稽徵機關調查人員進行調查之後，即無稅稽徵法第四十八條之一第一
    項所定免除處罰之適用，原告主張均無可採。從而原處分及訴願決定均無違誤，
    原告仍執前詞聲請撤銷，為無理由，應予駁回。
四、據上論結，本件原告之訴為無理由，依行政訴訟法第九十八條第三項前段，判決
    如主文。
中    華    民    國    九十二      年      五    月      二十一        日
                                  臺北高等行政法院  第四庭
                                            審判長  法  官  鄭忠仁
                                                    法  官  林育如
                                                    法  官  楊莉莉
右為正本係照原本作成。
如不服本判決，應於送達後二十日內，向本院提出上訴狀並表明上訴理由，如於本判
決宣示後送達前提起上訴者，應於判決送達後二十日內補提上訴理由書（須按他造人
數附繕本）。
中      華      民      國    九十二    年      五      月    二十一    日
                                                    書記官  王俊權


司法院資訊處製作；財團法人民間司法改革基金會備份。
